臺灣新竹地方法院刑事判決　　　　　　　 94年度易字第148號
公　訴　人　臺灣新竹地方法院檢察署檢察官
被　　　告　丙○○
上列被告因妨害秘密等案件，經檢察官提起公訴（92年度偵字第
2557號），本院判決如下：
    主  文
丙○○散布流言損害他人之信用，處拘役肆拾日，如易科罰金，
以佰元折算壹日。
    事  實
一丙○○係新竹縣竹北市○○○路195號曙光計劃公寓大廈（下
  稱「曙光大廈」）之住戶，甲○○則為曙光大廈管理委員會第
  三屆之主任委員，前曾擔任維嘉科技股份有限公司負責人（該
  公司於民國91年4月間，改由乙○○擔任負責人，下稱「維嘉
  公司」）。丙○○因對於曙光大廈第三屆管理委員會之運作與
  帳務心存質疑，竟基於散布於眾及散布流言之意圖，於民國91
  年8月22日下午某時，在曙光大廈住戶及訪客出入必經之大門
  口旁警衛值班台，公然向社區警衛丁○○、己○○指稱：甲○○配偶欄空白，未婚與他人同居，亂搞男女關係，私生活不檢
  點；甲○○為第一商業銀行之拒絕往來戶，所經營之公司已經
  倒閉並更換老闆等不實之事，並使值班警衛庚○○、在場與往
  來之不特定人士均得聽聞其所傳述之不實內容，足生損害甲○○之名譽及甲○○、維嘉公司之信用。
二案經甲○○及維嘉公司訴由臺灣新竹地方法院檢察署檢察官偵
  查起訴。
    理  由
一訊據被告丙○○矢口否認有何妨害告訴人甲○○名譽及信用之
  情，辯稱：91年8月22日下午其在家中照顧二名年幼子女，不
  可能有時間至警衛值班台散布前揭不實言論云云。惟查：
(一)上開事實，除據告訴人甲○○指訴不移，另經證人丁○○於92
  年2月17日偵訊時結證稱：「91年中元節前一天下午2時許（即
  91年8月22日），因為兼任天威公司行政組組長，主委甲○○
  叫我買供品，我就找另二名警衛己○○、庚○○商量，突然丙○○到警衛室來質問我，她說呂先生之配偶欄是空白的，且亂
  搞男女關係，私生活不檢點，並稱他的公司已倒閉，負責人已
  換人，且說他是第一銀行拒絕往來戶，問我知否？我告訴她，
  那是私人生活，與我工作無關，我無須了解，當時庚○○、己○○和一些住戶均有在場。」等語綦詳，核與證人己○○於同
  日隔離偵訊時所證述情節相符（見91年度他字第581號偵查卷
  第38、39頁）。又證人己○○、丁○○於本院94年5月19日、7
  月28日審理時，雖就91年8月22日下午被告所散布之言詞具體
  內容已無法詳細描述，但以證人己○○、丁○○至本院接受交
  互詰問時，距離被告行為時間已將屆3年，己○○並自陳於94
  年初曾中風等語，自不能期待彼等之記憶清晰、明確，且證人
  等均堅稱上開偵查中所述俱屬實情，並就91年8月22日下午，
  係因己○○受丁○○之託購買中元普渡之供品後，攜回曙光大
  廈警衛值班台交予丁○○，而當日係庚○○值班，故三人均恰
  巧在場等細節，均能證述一致，則二人於偵查中所述情節應堪
  採信。另證人庚○○於偵查中亦證實：91年8月22日當日聽聞
  丙○○對丁○○稱告訴人甲○○配偶欄沒有登記等語（見同上
  偵查卷第54頁）。至於證人庚○○於本院審理時，雖陳稱不曾
  為上開證述，惟觀之證人就本院所訊問事項常有矛盾及答非所
  問之情形，且坦言近來因受有精神疾病，許多事情已不復記憶
  等語，並提出其於94年4月間因罹患精神分裂症接受治療之行
  政院衛生署新竹醫院診斷證明書1份附卷為憑，則其於審理時
  所為否認之詞，顯係受疾病之影響致記憶不清，自仍應以其於
  偵訊時證述情節為可採。被告雖一再質疑證人丁○○、己○○
  、庚○○係意圖誣指其犯罪，然上開證人均為保全公司派駐於
  曙光大廈之社區警衛，與告訴人甚或曙光大廈管理委員會間均
  無僱傭關係，就告訴人甲○○或被告之爭執更無利害關係可言
  ，自無扭曲事實以誣陷被告之必要，故被告上述辯詞顯係無稽
  之臆測，其聲請將證人等送測謊鑑定，核無必要。
(二)次查，告訴人甲○○國民身分證之配偶欄於91年間雖係空白而
  無配偶之記載，有告訴人於91年3月22日於安泰商業銀行為曙
  光大廈開立帳戶時所留國民身分證正、反面影本附卷可稽（見
  92年度偵續字第53號偵查卷第120至154頁）。惟我國民法上，
  對於結婚之方式，僅以公開儀式及二人以上之證人為形式要件
  ，依戶籍法所為之結婚登記僅具有推定已結婚之效力，此觀之
  民法第982條規定即明。是告訴人甲○○縱令未向戶政機關為
  結婚之登記，被告自仍不足據以推論其與配偶間不具有婚姻關
  係，是其以告訴人甲○○國民身分證配偶欄空白為由，妄加推
  論告訴人未婚與人同居，即難認為無誹謗之故意。又對於所誹
  謗之事，能證明其為真實者，不罰，固為刑法第310條第3項所
  明訂，但同條但書亦規定所指摘傳述者係涉於私德而與公共利
  益無關者，則不在免罰之列。衡諸現代社會兩性關係自由、開
  放，個人對於交友之選擇、交往之方式，本有充分之決定自由
  ，且對於與同居異性之私密關係，亦屬於個人隱私權所保障之
  範圍，本與公共利益無關，故被告對於告訴人甲○○男女交往
  關係之散布、指傳，縱令屬實，依上述第310條第3項之規定，
  仍不在言論自由保障之範疇。遑論被告向丁○○、己○○陳述
  告訴人甲○○配偶欄空白，未婚與他人同居，亂搞男女關係，
  私生活不檢點云云，使用之言詞多屬情緒性之負面評價，且純
  係對於告訴人甲○○人格品德之攻訐，與公共利益無關，更已
  足貶損告訴人甲○○在社會上所保有之人格及地位。
(三)第查，告訴人甲○○原為維嘉公司負責人，該公司於91年4月
  間改由乙○○擔任負責人，並未有因經營不善而倒閉之情，為
  告訴人所陳明，並有維嘉公司執照、營利事業登記證、變更登
  記表各1份附卷為憑。故被告偽稱：告訴人甲○○為第一商業
  銀行之拒絕往來戶，所經營之公司已經倒閉並更換老闆等不實
  事項，亦顯已損害告訴人在社會上之經濟評價，告訴人甲○○
  陳稱因被告之不實指述造成銀行質疑其信用，使維嘉公司營運
  受到影響等語，堪信屬實。且衡酌我國現今之商業型態，經營
  事業者或該事業之負責人，其形象、能力，乃至於人格、信用
  等，往往與企業之聲譽相結合，社會大眾亦對之有相互影響之
  評價，被告擅自對外陳稱告訴人甲○○參與經營之公司已倒閉
  ，並一再傳述不實之告訴人甲○○債信情形，亦足以有害於維
  嘉公司之商譽、信用。
(四)此外，被告公然向丁○○、己○○陳述前述不實事項時，聲調
  高亢、情緒激動，為證人丁○○、己○○所證述屬實（見本院
  卷第72、98、99頁），且另一值班警衛庚○○亦能聽聞被告所
  陳述之內容已如前述。參以陳述之地點係在公眾出入曙光大廈
  所必經警衛值班台前，故被告除係對於證人丁○○、己○○二
  人傳述流言外，亦已足使在場及往來之不特定人聽聞其所指述
  之不實內容，其廣為散播於眾，俾眾週知之主觀意圖昭昭甚明
  。從而，本件事證明確，被告誹謗及妨害信用犯行均堪認定，
  應依法論科。
二核被告所為，係犯刑法第310條第1項之誹謗罪及同法第313條
  之妨害信用罪。被告以一行為散布足以毀損告訴人名譽及妨害
  告訴人與維嘉公司信用之不實言詞，同時侵害告訴人甲○○及
  維嘉公司之名譽及信用法益，係一行為犯數罪名之想像競合犯
  ，應依刑法第55條規定，從一重之妨害信用罪處斷。本院審酌
  被告任意傳述告訴人甲○○及維嘉公司之不實事項，除嚴重打
  擊告訴人之信譽，亦影響公寓大廈住戶承擔公共事務之熱情，
  且犯罪後猶一再飾詞卸責，未能深切自我反省，惟念被告係因
  對於社區運作之關心，在未能釐清事實前即因情緒激動而為本
  案犯行，且素行良好，前無任何犯罪紀錄等情狀，量處如主文
  所示之刑，並諭知易科罰金之折算標準。
三公訴意旨另以：被告於91年8月上旬，在新竹縣竹北市仁愛國
  中（下簡稱「仁愛國中」）運動場，對曙光公寓之住戶戊○○
  陳稱：甲○○身分證上配偶欄是空白的，他現在的太太並非是
  他太太，有人看見甲○○太太拿了三枚委員的印章，領走管委
  會的錢，甲○○公司快倒閉，支票跳票，財務有問題云云，因
  認被告此部分所為亦涉犯刑法第310條第1項之誹謗罪等語。經
  查，此部分事實，固據證人戊○○於偵查中及本院審理時均證
  述明確。惟按刑法第310條之誹謗罪，須行為人意圖散布於眾
  ，而指摘或傳述足以毀損他人名譽之事，為其構成之要件，而
  所謂「散布於眾」，係指散播傳布於不特定人或多數人，使大
  眾得以知悉其內容而言，是誹謗罪係以行為人向不特定人或多
  數人散布指摘足以毀損他人名譽之事，始克相當。查證人戊○○於本院審理時證稱：被告當時係在仁愛國中操場向其告以上
  開公訴意旨所示之言語，當時現場並無他人，且被告是針對其
  一人說話，口氣則是私下談話之語調，現場其他人不會聽到被
  告談話內容，被告亦未要求其散布等語，足見被告雖係在不特
  定多數人得以出入之學校運動場與證人戊○○交談，但二人交
  談之方式，顯非處於不特定多數人得以共見共聞之狀態，難認
  有散布於眾之意圖，尚與誹謗罪之構成要件有間，不得以該法
  條之刑責相繩。此外，證人戊○○對於被告向其指述前揭言詞
  之確切時間已不復記憶，且仁愛國中距離曙光大廈亦有相當之
  距離，則被告向戊○○傳述此部分言詞時，並無積極證據證明
  與首開論罪科刑之誹謗犯行，係基於同一之誹謗目的，於密接
  之時間、地點，以相同方法反覆實施之接續行為。惟被告此部
  分行為如成立犯罪，與本院認定之前揭犯行，或係如公訴人所
  認之連續犯之裁判上一罪關係，或係接續犯之實質上一罪關係
  ，爰不另為無罪之諭知。
據上論斷，應依刑事訴訟法第299條第1項前段，刑法第11條前段
、第310條第1項、第313條、第55條、第41條第1項，罰金罰鍰提
高標準條例第1條前段、第2條，判決如主文。
本案經檢察官陳宏兆到庭執行職務。
中　　華　　民　　國　　94　　年　　8　　 月　　11　　日
              刑事第二庭  審判長法  官   王銘勇
                                法  官   林秋宜
                                法  官   鄭子俊
以上正本證明與原本無異。
如不服本判決，應於送達後10日內向本院提出上訴狀。
中　　華　　民　　國　　94　　年　　8　　 月　　11　　日
                                書記官　 沈藝珠
附錄本案論罪科刑法條全文：
刑法第310條
意圖散布於眾，而指摘或傳述足以毀損他人名譽之事者，為誹謗
罪，處1年以下有期徒刑、拘役或500元以下罰金。
散布文字、圖畫犯前項之罪者，處2年以下有期徒刑、拘役或1千
元以下罰金。
對於所誹謗之事，能證明其為真實者，不罰。但涉於私德而與公
共利益無關者，不在此限。
刑法第313條
散布流言或以詐術損害他人之信用者，處2年以下有期徒刑、拘
役或科或併科1千元以下罰金。
